臺灣高等法院刑事判決
109年度上訴字第3890號
上  訴  人  臺灣士林地方檢察署檢察官
被      告  葉志堅




上列上訴人因被告違反毒品危害防制條例案件，不服臺灣士林地
方法院109年度審訴字第322號，中華民國109年7月30日第一審判
決（起訴案號：臺灣士林地方檢察署109年度毒偵緝字第30號）
，提起上訴，本院判決如下：
    主  文
原判決撤銷。
本件公訴不受理。
    理  由
一、公訴意旨略以：被告甲○○前於民國98年間因施用毒品案件，
    經法院裁定送觀察、勒戒後，認有繼續施用毒品之傾向，再
    經法院裁定令入戒治處所施以強制戒治，於99年1月18日停
    止戒治處分釋放出所，並經臺灣板橋地方法院檢察署（現更
    名為臺灣新北地方檢察署，下同）檢察官以99年度戒毒偵字
    第26號為不起訴處分確定；又因多次施用毒品等案件，經判
    決有罪確定及合併定應執行刑，最近一次於105年1月22日入監
    執行，於107年6月14日縮短刑期執行完畢出監。詎其仍未戒除
    毒癮，復基於施用第一級毒品海洛因之犯意，於108年11月19
    日上午9時許為警採尿時起回溯26小時內之不詳時間，在臺
    北市○○區○○路0段000號成淵高中地下停車場，以將海洛因置
    於針管內加入清水及葡萄糖稀釋，擠出空氣後打入手臂之方
    式，施用第一級毒品海洛因1次。嗣於108年11月19日上午8時
    20分許，因另案通緝為警於臺北市○○區○○街00巷口查獲，經
    其同意採尿送驗，檢驗結果呈鴉片類、嗎啡、可待因陽性反
    應，始悉上情。因認被告所為涉犯毒品危害防制條例第10條
    第1項施用第一級毒品等罪嫌。
二、刑事訴訟法第303條第1款規定，案件有起訴之程序違背規定
    之情形者，應諭知不受理之判決。此所稱之起訴之程序違背
    規定，係指檢察官提起公訴之訴訟行為於程序上有違法律之
    規定而言。而提起公訴之訴訟行為是否於程序上有違法律規
    定，原則上，固是以起訴時所存在之事項及法律規定為判斷
    ，惟檢察官起訴後始發生之情事變更事由，致法院不能為實
    體審理及判決亦屬「起訴之程序違背規定」。
三、毒品危害防制條例於109年1月15日修正、109年7月15日生效
    ，修正後毒品危害防制條例第20條第3項規定，犯第10條之
    罪於觀察、勒戒或強制戒治執行完畢釋放後，3年後再犯第1
    0條之罪者，適用本條前2項之規定。上開所謂「3年後再犯
    」，只要本次再犯（不論修正施行前、後）距最近1次觀察
    、勒戒或強制戒治執行完畢釋放，已逾3年者，即該當之，
    不因其間有無犯第10條之罪經起訴、判刑或執行而受影響，
    此係最高法院於109年11月18日以109年度台上大字第3826號
    裁定宣示之見解，為有權解釋，各級法院應受其拘束。
四、又法院於解釋、適用本次毒品危害防制條例上開修正條文時
    ，允宜遵循醫療專業及刑事政策，保障施用毒品者為病患性
    犯人之健康權，兼顧保護社會安全及恪遵正當法律程序，確
    保法治國公平法院之具體實現。另本於權力分立原則，法院
    對檢察官職權行使，應予以尊重，雖非謂不得為適度之司法
    審查，惟對於施用毒品者本次所犯如距最近1次觀察、勒戒
    或強制戒治執行完畢釋放後，已逾3年者，檢察官得本於立
    法者所賦與之職權裁量是否聲請法院裁定觀察、勒戒或為命
    附條件（現行法僅能附命完成戒癮治療）緩起訴處分之多元
    化處遇，即聲請法院裁定機構內之觀察、勒戒並非檢察官所
    得採取之唯一途徑，法院自不能僭越檢察官之職權，逕對施
    用毒品者裁定應予觀察、勒戒或強制戒治。雖修正後之毒品
    危害防制條例第35條之1第2款規定：「審判中之案件，由法
    院或少年法院（地方法院少年法庭）依修正後規定處理；依
    修正後規定應為不起訴處分或不付審理之裁定者，法院或少
    年法院（地方法院少年法庭）應為免刑之判決或不付審理之
    裁定」。另該條款之立法說明亦謂：「若該等案件於修正施
    行前已繫屬於法院或少年法院（地方法院少年法庭）者，『
    為求程序之經濟，法院或少年法院（地方法院少年法庭）應
    依修正施行後之規定處理，即應依職權為觀察、勒戒或強制
    戒治之裁定』」等語，似欲透過立法說明由法院依職權裁定
    觀察、勒戒或強制戒治，以替代第20條第1項、第2項所定應
    由檢察官提出觀察、勒戒或強制戒治之聲請，惟若檢察官之
    「起訴之程序違背規定」，法院當不能「為求程序之經濟」
    便宜行事，而應嚴守程序上之正義，尊重檢察官之裁量權，
    並保障施用毒品者能獲得妥適並完善治療或其他有利戒毒途
    徑處遇之機會（最高法院109年度台上字第3826號判決意旨
    參照）。
五、經查：
  ㈠被告甲○○前於98年間因施用毒品案件，經臺灣板橋地方法院
    （現更名為臺灣新北地方法院）以98年度毒聲字第239號裁
    定送觀察、勒戒後，認有繼續施用毒品之傾向，再經同法院
    以98年度毒聲字第692號裁定令入戒治處所施以強制戒治，
    於99年1月22日停止戒治處分釋放出所，並經臺灣新北地方
    檢察署檢察官以99年度戒毒偵字第26號為不起訴處分確定，
    此有全國施用毒品案件紀錄表及本院被告前案紀錄表在卷可
    稽。
  ㈡被告於108年11月19日上午9時許為警採尿時起回溯26小時內
    之不詳時間，再犯本案施用第一級毒品犯行，顯與其最近1
    次施用毒品而經強制戒治執行完畢釋放之99年1月22日，相
    距已逾3年，縱被告其後雖另因犯施用毒品罪，經起訴、判
    刑或執行，但迄今並無再受觀察、勒戒或強制戒治等保安處
    分之裁判及執行，依前開說明，仍應依修正後毒品危害防制
    條例第20條第3項、現行第24條等規定，由檢察官基於一次
    性之整體規劃而重啟處遇程序，視上訴人個案情形，是否適
    合「觀察、勒戒或強制戒治」或給予「附命完成戒癮治療緩
    起訴處分」之機會。檢察官逕予提起公訴，法院無從替代檢
    察官為上開合義務性之裁量處遇，應認本件起訴程序違背規
    定，且無從補正，原審未及適用新法，而為被告有罪之實體
    判決，容有違誤。檢察官上訴執此指摘原審判決不當，為有
    理由，自應由本院將原判決撤銷，諭知公訴不受理之判決，
    並不經言詞辯論為之。
據上論斷，應依刑事訴訟法第369條第1項前段、第364條、第303
條第1款、第307條，判決如主文。
中　　華　　民　　國　　109 　年　　12　　月　　14　　日
　　　　　　　　　刑事第二十三庭  審判長法　官  許永煌
　　　　　　　　　　　　　　　　　      法　官  雷淑雯
　　　　　　　　　　　　　　　　　      法　官  黃美文
以上正本證明與原本無異。
如不服本判決，應於收受送達後20日內向本院提出上訴書狀，其
未敘述上訴之理由者並得於提起上訴後20日內向本院補提理由書
（均須按他造當事人之人數附繕本）「切勿逕送上級法院」。
                                        書記官  林盈伸
中　　華　　民　　國　　109 　年　　12　　月　　14　　日